【裁判字號】    95,易緝,298
【裁判日期】    950802
【裁判案由】    詐欺
【裁判全文】
臺灣臺中地方法院刑事判決             95年度易緝字第298號
公  訴  人  臺灣臺中地方法院檢察署檢察官
被      告  乙○○
上列被告因詐欺案件，經檢察官提起公訴（九十五年度偵字第二
一九三號），本院判決如下：
    主    文
乙○○幫助意圖為自己不法之所有，以詐術使人將本人之物交付
，處有期徒刑陸月，如易科罰金，以參佰元折算壹日。
    犯罪事實
一、乙○○明知其分別向郵局、銀行所申請開立帳戶之存摺、提
    款卡及密碼、印章如交付他人，可預見該蒐集帳戶之他人，
    欲使用其郵局、銀行帳戶以遂行財產上犯罪之目的，猶仍基
    於幫助詐欺取財之犯意，於民國九十四年五月二十三日至同
    年月二十四日間之某時，在不詳地點，同時提供其所有第一
    商業銀行豐原分行（下簡稱一銀豐原分行）帳號00000
    000000號帳戶及中華郵政股份有限公司東勢郵局（下
    簡稱東勢郵局）局號０一四一一八號，帳號０七一八六九號
    之存摺、提款卡及密碼、印章（下簡稱存摺等物）交予某姓
    名年籍不詳之已成年詐欺集團成員，供其對外詐騙財物。
二、嗣該詐欺集團已成年之成員於九十四年五月十一日十二時透
    過超鋒快遞寄送一封內裝三峽鎮農會票據號碼ＣＨ0000
    000號，發票日九十四年六月二十日，面額新臺幣（下同
    ）一百萬元支票一紙，繼而由某詐欺集團所屬之已成年女性
    撥打電話予甲○○告知其中獎，再由某自稱林國清律師確認
    後，甲○○遂於如附表所示時間，匯款如附表所示金額至如
    附表所示帳戶內，後始悉受騙（紀定安、馬椿森部分業已審
    結）。
三、案經臺中縣警察局清水分局報請臺灣臺中地方法院檢察署檢
    察官偵查起訴。
    理    由
一、訊據被告乙○○固直承上開一銀豐原分行及東勢郵局帳戶均
    係其本人親自開戶，且於如附表所示時間經被害人甲○○匯
    款五萬元及十萬元至上開帳戶內等情不諱，惟矢口否認有何
    幫助詐欺取財犯行，辯稱：伊所有上開銀行及郵局存摺均遺
    失，且遺失後有先後掛失，並非提供予詐欺集團供被害人匯
    款用途云云。
二、經查：
  (一)上開一銀豐原分行及東勢郵局之帳戶係被告親自開設，被害
    人甲○○遭詐欺集團詐騙後分別於九十四年五月二十七日、
    二十八日匯款五萬元、十萬元至被告上開二帳戶內等節，業
    經被害人甲○○於警詢時陳述明確，復有一銀豐原分行函附
    開戶資料、印鑑卡、國民身分證影本、存款交易明細乙份、
    東勢郵局客戶歷史交易清單乙份及郵政國內匯款執據、郵政
    跨行匯款申請書各乙份、支票乙紙為證。
  (二)被告雖辯以上情，惟就其辯解該二帳戶及其他帳戶遺失情形
    ，於九十四年八月二十五日警詢時供稱：（東勢）郵局存摺
    於九十四年六月間在臺中縣東勢鎮住宅內發現遺失，何時遺
    失不詳，伊遺失該郵局及銀行存摺計二本、印章、提款卡，
    但未向警方報案，於九十四年六月份向一銀及郵局辦理止付
    手續，因為怕自己忘記密碼，所以有將提款卡密碼紙條與存
    摺放在同一處（參警卷筆錄）；於檢察官九十五年二月十六
    日偵訊時，供稱：一銀存摺等物都在九十二年七月間不見，
    有申請補發但尚未領取，郵局的存摺等物在九十二年六月不
    見，到目前為止並未申請掛失補發，至於臺灣銀行（下簡稱
    臺銀）、臺中商業銀行（下簡稱臺中銀行）、臺東區中小企
    業銀行（下簡稱臺東中小企銀）、萬泰商業銀行（下簡稱萬
    泰銀行）、臺新國際商業銀行（下簡稱臺新銀行）的存摺等
    物都在九十二年六月間不見，到目前都未申請掛失補發云云
    （參九十五年度偵字第二一九三號卷第一一頁）；於本院九
    十五年六月七日行準備程序時，供稱：伊於九十四年四、五
    月間，在位於東蘭路住處發現伊所有一銀豐原分行及東勢郵
    局存摺等物都不見了，原本該兩本存摺放在家中，後來要出
    去郵局辦事情有帶郵局、一銀及臺銀存摺，還有無其他本伊
    忘了，另還帶印章、提款卡及把各提款卡密碼寫在各個提款
    卡封套內，因為伊該些存簿很久沒有用，伊就帶上開東西到
    各銀行去刷簿機刷簿看餘額還剩多少，刷完後伊將該些存摺
    等物放入隨身包包內，伊又去他處辦事，當天回到家已是凌
    晨，查看包包內物品，伊看到有的簿子有掉有的簿子沒有掉
    ，有掉的簿子是存摺、提款卡及印章全掉了，因為時間久了
    ，伊記得有三家丟掉，是東勢郵局及一銀豐原分行還有萬泰
    銀行的存摺、提款卡等都掉了，伊去車子找，但沒有找到，
    後來也沒有去派出所報案，也沒有到銀行掛失止付，因為伊
    認為該帳戶內都沒有錢了，但伊有去一銀掛失過，伊上開帳
    戶存摺等物遺失的事都沒有人知道，伊去銀行刷簿及到朋友
    家辦事期間，包包有單獨放在車內過，但車子及包包都沒有
    被破壞過等語（參本院卷第四三頁至第四四頁）；於本院九
    十五年七月十九日審理時，復供稱：伊共有一銀豐原分行、
    東勢郵局及臺銀帳戶遺失，其他行庫之帳戶存摺等物都找不
    到，不知是否為丟掉了，一銀豐原分行與東勢郵局帳戶是在
    九十四年五、六月間一起丟掉的，其他的印象不深刻了，因
    為帳戶內沒有多少錢，伊有先去東勢郵局掛失，再去一銀豐
    原分行掛失等情（參本院卷第一一六頁至第一一七頁）。
  (三)觀被告就其所有存摺等物，究竟僅一銀豐原分行、東勢郵局
    二帳戶之存摺等物遺失，抑或一銀豐原分行、東勢郵局、萬
    泰銀行帳戶存摺等物均遺失，抑或一銀豐原分行、東勢郵局
    、臺銀帳戶存摺等物均遺失，抑或連同其他臺中銀行、臺東
    中小企銀、臺新銀行等帳戶存摺等物亦均遺失？前後供述內
    容並不一致，且其供稱發現遺失之時間亦不相符。況且依被
    告所述，其於家中發現上開存摺等物遺失時並無人在場，亦
    無人知悉，除東勢郵局帳戶於九十四年五月三十日曾有掛失
    補副紀錄，有東勢郵局客戶歷史交易清單一份可徵（至其所
    供一銀豐原分行帳戶則無任何掛失資料）外，其餘帳戶之存
    摺等物則均未掛失或向警方報案，被告既然擁有多家銀行存
    摺等物，違背一般市井小民之使用銀行、郵局帳戶習慣，必
    然對於各該銀行帳戶有其一定之匯款、存款用途或需求（如
    薪資匯款、轉帳匯款等），豈有可能於多家銀行帳戶之存摺
    等物遺失後，未向警方報案或向銀行掛失止付，顯然違背常
    情。而被告於九十四年八月二十五日警詢及九十五年二月十
    六日偵訊時均供稱係在九十四年六月間遺失東勢郵局之帳戶
    存摺等物，然依上開東勢郵局客戶歷史交易清單卻顯示被告
    早於九十四年五月三十日掛失補副？亦屬互相矛盾，而被告
    在九十四年八月二十五日警詢時距離其所供遺失時間，相隔
    不過二個月餘，卻無法記憶其掛失補副之確實時間，顯然可
    疑。於本院行準備程序時供稱僅一銀豐原分行、東勢郵局及
    萬泰銀行之帳戶存摺等物遺失，其他家銀行之存摺等物則在
    其保管中，於本院審理時復僅提出萬泰銀行存摺一本，外並
    無封套亦無提款卡及密碼，業經本院於九十五年七月十九日
    審理時當庭勘驗屬實，載明於同日審判筆錄（參本院卷第一
    二六頁），此外並無法提供其保管之他家行庫存摺等物，顯
    亦無法證明其供詞之真實性，亦與其供稱均將存摺、提款卡
    、印章及密碼等物都放在一起之習慣明顯不符，益徵其前後
    辯解之與實情不符。
  (四)再者，被告上開東勢郵局帳戶係於九十四年五月二十三日更
    換密碼，被害人於同年月二十八日匯款十萬元後，被告又於
    同年月二十九日更換密碼，同年月三十日掛失補副及核發晶
    卡、申請語音系統等情，有前開東勢郵局客戶歷史交易清單
    一份為證。被告對於上情並不否認，對於九十五年五月二十
    九日及三十日之申辦過程僅供稱：「那時有宣導換晶片卡，
    我卡片也有裂，故我就想於二十九日去更換連簿子也一起換
    」等語，經再質以其上開存摺等物於同年月二十八日經被害
    人匯款時應屬遭冒用，何以同年月二十九日有更換存摺之舉
    ？時，則供稱：「九十五年五月二十八日該簿子還在我身上
    ，我去換簿時不知道有被害人匯款」之語，既然彼時被告存
    摺等物均在其身上，其復未將其存摺等物提供予詐欺集團使
    用，何以被害人知悉被告東勢郵局之帳戶戶名及帳號而予匯
    款？而就被告何以早於九十四年五月二十三日也有更換密碼
    之舉，則又供稱：「第一次是簿子使用久了去換，第二次是
    因為核發晶片卡時要換密碼」之語，惟被告首度更換密碼時
    ，並未有同時更換存摺之舉，且何以被告自八十一年十二月
    十八日開戶後，於九十四年五月二十三日突然因為存摺使用
    已久之原因要更換密碼，且自其更換密碼後自翌日（即同年
    月二十四日）起即有可疑資金流向，足見其更換密碼之動機
    ，應非如其所辯單純因為存摺使用已久之因素。再據被告所
    供於發現東勢郵局及一銀豐原分行帳戶存摺等物遺失後，隨
    即掛失，故於九十四年五月三十日有去東勢郵局掛失，一銀
    豐原分行則在之後才去掛失云云，然被告先前均僅供稱有去
    一銀豐原分行掛失，也有申請補副但尚未領存摺，並未提及
    也去東勢郵局掛失補副，直到本院審理時提示其東勢郵局之
    客戶歷史交易清單後，才改稱有去東勢郵局掛失止付，其後
    才去一銀豐原分行掛失一情。然被告並未至一銀豐原分行辦
    理掛失止付，亦無換摺之動作，有一銀豐原分行九十五年六
    月十九日一豐存字第０二二九號函附存摺存款客戶資料查詢
    單一份可明（參本院卷第八六頁、第八七頁），與被告辯稱
    確實有去一銀豐原分行掛失止付並更換存摺云云不符。又被
    告上開本案東勢郵局帳戶於九十四年五月二十三日更換密碼
    後，自同年月二十五日起即有匯款後於同日或翌日隨即遭領
    出之現象，一銀豐原分行帳戶則自九十四年五月二十四日起
    有上開現象，有前開一銀豐原分行之存款交易明細及東勢郵
    局客戶歷史交易清單等件在卷可徵。與時下出借、出售或提
    供帳戶予詐欺集團者，於詐騙集團詐欺被害人後，引誘被害
    人匯款後，隨即再提領詐得之款項供花用之情相符。而被害
    人確實接獲詐欺集團之支票及電話內容，始依序依對方指示
    匯款，因而分別匯款五萬元及十萬元至被告上開二帳戶內（
    如附表所示）。如非被告主動且願意提供上開存簿等物予該
    詐欺集團成員，則詐欺集團成員勢必冒撿拾或竊盜而來之存
    簿等物極高機率地遭所有人或持有人立即報案處理，並辦理
    掛失手續之危險，其等精心策劃詐騙之成果將因存簿來源取
    得之不可靠性，無法順利領得詐欺款項，而導致心血功虧一
    簣，實非明智之舉。足見被告應有配合提供其一銀豐原分行
    及東勢郵局帳戶予詐欺集團使用，乃符合經驗與論理法則之
    推論至明。
  (五)又金融帳戶為個人理財之工具，申請開設金融帳戶並無任何
    特殊之限制，一般民眾皆能自由申請開戶，並得同時在不同
    金融機構申請多數存款帳戶使用，乃眾所周知之事實，依一
    般人之社會生活經驗，倘係合法收入，本可自行向金融行庫
    開戶使用，而無向他人蒐購帳戶之必要。苟見不以自己名義
    申請開戶，反向他人索借或蒐購金融機構帳戶使用，衡情應
    能懷疑借用或搜購帳戶之人目的在於詐取他人財物。被告於
    案發時業已年過二十八歲，已有豐厚之社會歷練，對於上情
    自不能諉為不知，卻猶仍提供上開重要物件予他人，其對於
    對方所屬詐欺集團實施詐欺犯行應可預見，且其對於該集團
    利用帳戶向人詐取財物，並無違背其本意，其有幫助詐欺取
    財之犯行，洵堪認定。
  (六)本件事證業臻明確，被告犯行至堪認定。
二、本件寄送支票、嗣後撥打電話之已成年女性及自稱林國清律
    師之詐欺集團成員所為，係犯刑法第三百三十九條第一項之
    詐欺取財罪。而被告提供上開存簿帳戶供其等詐取財物，應
    成立刑法第三十條第一項、第三百三十九條第一項之詐欺取
    財罪之幫助犯，並依刑法第三十條第二項幫助之例減輕其刑
    。本案尚查無積極事證證明被告係先後或同時地一次出售上
    開二帳戶存摺等物，依罪疑唯輕原則，茲認被告係於同一時
    地提供上開一銀豐原分行與東勢郵局帳戶予該詐欺集團成員
    ，利用同一時間、地點為之，為單純一罪，對被告最為有利
    。爰審酌被告提供帳戶予不法份子使用，非惟幫助詐騙者遂
    行詐財之目的，同時使詐欺者得以隱匿其真實身分，減低遭
    查獲之風險，愈使其肆無忌憚，增加犯罪之猖獗，其迭自警
    、偵訊、本院行準備程序、審理時均未能坦承犯行，足見無
    悔改之意等一切情狀，量處如主文所示之刑，並諭知易科罰
    金之折算標準。又按行為後法律有變更者，適用行為時之法
    律。但行為後之法律有利於行為人者，適用最有利於行為人
    之法律，刑法第二條第一項定有明文。被告於犯罪時之刑法
    第四十一條第一項前段規定：「犯最重本刑為五年以下有期
    徒刑以下之刑之罪，而受六個月以下有期徒刑或拘役之宣告
    ，因身體、教育、職業、家庭之關係或其他正當事由，執行
    顯有困難者，得以一元以上三元以下折算一日，易科罰金。
    」又被告行為時之易科罰金折算標準，修正前罰金罰鍰提高
    標準條例第二條前段（現已刪除）規定，就其原定數額提高
    為一百倍折算一日，則本件被告行為時之易科罰金折算標準
    ，應以銀元三百元折算一日，經折算為新臺幣後，應以新臺
    幣九百元折算為一日。惟九十五年七月一日修正公布施行之
    刑法第四十一條第一項前段則規定：「犯最重本刑為五年以
    下有期徒刑以下之刑之罪，而受六個月以下有期徒刑或拘役
    之宣告者，得以新臺幣一千元、二千元或三千元折算一日，
    易科罰金。」比較修正前後之易科罰金折算標準，以九十五
    年七月一日修正公布施行前之規定，較有利於被告，則應依
    刑法第二條第一項前段，適用修正前刑法第四十一條第一項
    前段規定，定其折算標準，附此敘明。
據上論斷，應依刑事訴訟法第二百九十九條第一項前段，刑法第
二條第一項前段、第三百三十九條第一項、第三十條第一項、第
二項，修正前刑法第四十一條第一項前段，罰金罰鍰提高標準條
例第一條前段，修正前罰金罰鍰提高標準條例第二條，現行法規
所定貨幣單位折算新臺幣條例第二條，判決如主文。
中    華    民    國    95    年      8    月     2   日
                  刑事第三庭    審判長法  官  張靜琪
                                      法  官  吳進發
                                      法  官  賴妙雲
上正本證明與原本無異。
如不服本判決，應於送達後十日內向本院提出上訴狀（須附繕
本），上訴於台灣高等法院台中分院。
                                      書記官  孫曉鳳
中    華    民    國    95    年      8    月     2   日
附錄論罪科刑法條
刑法第三百三十九條第一項
第  339 條  (普通詐欺罪)
            意圖為自己或第三人不法之所有，以詐術使人將本
            人或第三人之物交付者，處五年以下有期徒刑、拘
            役或科或併科一千元以下罰金。
            以前項方法得財產上不法之利益或使第三人得之者
            ，亦同。
            前二項之未遂犯罰之。
附表：
┌──────┬─────┬──────────────┐
│ 匯款時間   │匯款金額  │ 匯款帳戶                   │
├──────┼─────┼──────────────┤
│94.05.13    │ 70000 元 │紀定安設於中華郵政股份有限公│
│            │          │司梧棲郵局000000000000號帳戶│
│            │          │內                          │
├──────┼─────┼──────────────┤
│94.05.17    │100000 元 │紀定安設於同上梧棲郵局帳戶內│
├──────┼─────┼──────────────┤
│94.06.22    │ 80000 元 │馬仟婉設於中華郵政股份有限公│
│            │          │司大園郵局000000000000號帳戶│
│            │          │內                          │
├──────┼─────┼──────────────┤
│94.05.27    │ 50000 元 │乙○○設於一銀豐原分行帳戶內│
├──────┼─────┼──────────────┤
│94.05.28    │100000 元 │乙○○設於東勢郵局帳戶內    │
└──────┴─────┴──────────────┘


司法院資訊處製作；財團法人民間司法改革基金會備份。
